臺灣高雄地方法院刑事判決　　　　　110年度審金訴字第220號
公　訴　人　臺灣高雄地方檢察署檢察官
被　　　告　胡凱文



上列被告因詐欺等案件，經檢察官提起公訴（110 年度偵字第46
18號），因被告於準備程序進行中，就被訴事實為有罪之陳述，
經受命法官告知簡式審判程序之旨，並聽取被告與公訴人之意見
後，由本院合議庭裁定由受命法官獨任依簡式審判程序審理，判
決如下：
    主  文
胡凱文犯三人以上共同詐欺取財罪，處有期徒刑壹年貳月。
    事  實
一、胡凱文，參加楊嘉成（另案判決確定）、真實姓名年籍不詳
    ，綽號「范范」、「黑豬」、「愛河」、「阿澤」、「阿勳
    」、「胖胖」、「小龍」等人所屬三人以上之詐欺集團，擔
    任取款車手之工作，並與該集團內其他成員共同意圖為自己
    不法之所有，基於三人以上詐欺取財及隱匿詐欺所得去向之
    洗錢之犯意聯絡，先由該詐欺集團所屬不詳成年成員於109
    年6 月4 日下午2 時7 分起，先後以電話聯絡簡桂枝，冒充
    為「區長」、「警察人員」及「國泰人壽客服人員」，向簡
    桂枝佯稱：渠資料遭冒用在某基金會開立了121 個帳戶涉嫌
    洗錢，並寄出傳票3 次至簡桂枝桃園地址皆未到案，現在要
    查扣渠名下所有財產並要將其拘提，收押2 個月，若要區長
    、黃警官代為擔保，須提出擔保金云云，致使簡桂枝陷於錯
    誤，依該詐欺集團指示分批將其銀行帳戶內存款提領出後。
    該詐欺集團成員即於109 年6 月12日指示真實姓名年籍不詳
    之男性車手，向簡桂枝收取新臺幣（下同）80萬元，並指示
    簡桂枝至址設臺南市○○區○○路0 號之7-11超商，收取集
    團成員所偽造並傳真至該超商之「台北地檢署監管科收據（
    上有偽造之檢察官黃立維及臺灣臺北地方法院檢察署印文）
    」（起訴書誤載為真實姓名年籍不詳之男性車手交付與簡桂
    枝）；該詐欺集團成員再於同年月19日指示真實姓名年籍不
    詳之男性車手，向簡桂枝收取70萬元；該詐欺集團成員復於
    109 年6 月24日，指示楊嘉成，前往簡桂枝位於臺南市○○
    區○○街00號住處收取詐騙款項30萬元，楊嘉成隨即在簡桂
    枝上址英明街住處附近，扣除其可分得之所得9,000 元後將
    剩餘贓款轉交真實姓名年籍不詳之詐欺集團成員，再由該成
    員將贓款約28萬元轉交予胡凱文，由胡凱文從中收取4,500
    元（起訴書誤載為5,000 元）之報酬後轉交真實姓名年籍不
    詳之詐欺集團成員，以此方法製造金流斷點，而掩飾、隱匿
    詐欺犯罪所得之去向及所在。嗣經簡桂枝發現遭騙後報警處
    理，為警循線查悉上情。
二、案經簡桂枝訴由高雄市政府警察局刑事警察大隊報告臺灣高
    雄地方檢察署檢察官偵查後起訴。
    理  由
一、程序方面：
    本件被告胡凱文所犯均係死刑、無期徒刑、最輕本刑為3 年
    以上有期徒刑以外之罪，其於準備程序進行中就被訴事實為
    有罪之陳述，經受命法官告知簡式審判程序之旨，並聽取當
    事人之意見後，本院合議庭認無不得或不宜改依簡式審判程
    序進行之情形，爰依刑事訴訟法第273 條之1 第1 項規定，
    裁定由受命法官獨任進行簡式審判程序。又本件所引屬於審
    判外陳述之傳聞證據，依同法第273 條之2 規定，不受第15
    9 條第1 項關於傳聞法則規定之限制，依法有證據能力，合
    先敘明。
二、認定犯罪事實所憑之證據及其理由：
    上開犯罪事實，業據被告坦承不諱，核與另案被告楊嘉成、
    證人即告訴人簡桂枝證述相符，並有本院109 年審金訴字第
    115 號判決、門號0000000000、0000000000號之通訊監察譯
    文、台北地檢署監管科收據在卷可稽，足認被告前揭任意性
    自白，與事實相符，堪予採信。從而，本案事證明確，被告
    上開犯行，洵堪認定，應依法論科。
三、論罪科刑：
  ㈠法律說明：
  ⒈按洗錢防制法業於105 年12月28日修正公布，並於106 年6
    月28日施行，本次修法參考國際防制洗錢金融行動工作組織
    （Financial Action Task Force，下稱FATF）40項建議之
    第3項 建議，並參採聯合國禁止非法販運麻醉藥品和精神藥
    物公約及聯合國打擊跨國有組織犯罪公約之洗錢行為定義，
    將洗錢行為之處置、多層化及整合等各階段，全部納為洗錢
    行為，完整規範洗錢之所有行為模式。不惟就洗錢行為之定
    義（第2條）、前置犯罪之門檻（第3條）、特定犯罪所得之
    定義（第4條），皆有修正。抑且因應洗錢行為定義之修正
    ，將修正前同法第11條第1項、第2項區分為自己或為他人洗
    錢罪，而有不同法定刑度，合併移列至第14條第1 項，亦不
    再區分為不同罪責，同處7 年以下有期徒刑，併科新臺幣50
    0 萬元以下罰金，以求與國際規範接軌，澈底打擊洗錢犯罪
    。從而新法第14條第1項之一般洗錢罪，只須有第2條各款所
    示洗錢行為之一，而以第3條規定之特定犯罪作為聯結為已
    足。申言之，洗錢之定義，在新法施行後，與修正前規定未
    盡相同，因此是否為洗錢行為，自應就犯罪全部過程加以觀
    察，不僅須行為人客觀上有掩飾或隱匿特定犯罪所得之財物
    或財產上利益之具體作為，主觀上更須具有掩飾或隱匿其犯
    罪所得或變得之財產或財產上利益與犯罪之關聯性，使其來
    源形式上合法化，以逃避國家追訴、處罰之犯罪意思，始克
    相當。過去實務認為，行為人對犯特定犯罪所得之財物或利
    益作直接使用或消費之處分行為，或僅將自己犯罪所得財物
    交予其他共同正犯，祇屬犯罪後處分贓物之行為，非本條例
    所規範之洗錢行為。惟依新法規定，倘行為人意圖掩飾或隱
    匿特定犯罪所得來源，而將特定犯罪所得直接消費處分，甚
    或交予其他共同正犯予以隱匿，或由共同正犯以虛假交易外
    觀掩飾不法金流移動，即難認僅單純犯罪後處分贓物之行為
    ，應仍構成新法第2條第1或2款之洗錢行為（最高法院108年
    台上字第3086號判決意旨參考）。查本案係分工由被告收取
    取款車手所收取之款項後，再轉交予集團內其他成員，該行
    為已製造金流斷點，使偵查機關難以追查帳戶金流，以達掩
    飾詐欺犯罪所得之本質及去向，自屬洗錢防制法所稱之洗錢
    行為。
  ⒉次按共同實行犯罪行為之人，在合同意思範圍以內，各自分
    擔犯罪行為之一部，相互利用他人之行為，以達其犯罪之目
    的者，即應對於全部所發生之結果，共同負責，不問犯罪動
    機起於何人，亦不必每一階段犯行，均經參與。再關於犯意
    聯絡，不限於事前有所協議，其於行為當時，基於相互之認
    識，以共同犯罪之意思參與者，亦無礙於共同正犯之成立。
    且數共同正犯之間，原不以直接發生犯意聯絡者為限，即有
    間接之聯絡者，亦包括在內。詐欺集團成員，以分工合作之
    方式，各自分擔犯罪行為之一部，相互利用他人之行為，以
    達詐欺取財之目的，即應負共同正犯責任，不必每一階段犯
    行均經參與，且犯意之聯絡，亦不以直接發生者為限，其有
    間接之聯絡者，亦屬之（最高法院28年上字第3110號判例、
    85年度台上字第6220號、97年度臺上字第2946號判決意旨參
    照）。被告加入本件詐欺集團，係擔任取款車手等工作，其
    雖未自始至終參與各階段之犯行，但主觀上對該詐欺集團呈
    現細密之多人分工模式及彼此扮演不同角色、分擔相異工作
    而屬有結構性組織等節，顯已有所預見，且其所參與者既係
    本件整體詐欺取財犯罪計畫不可或缺之重要環節，其與詐欺
    集團成員間，在合同意思範圍內，各自分擔本件犯罪行為之
    一部，彼此相互利用他人之行為，最終共同達成其等詐欺取
    財犯罪之目的，依前揭說明，被告自應就本件詐欺集團詐欺
    取財犯行所發生之結果，同負全責。
  ㈡罪名：
  ⒈核被告所為，係犯洗錢防制法第14條第1 項之洗錢罪及刑法
    第339 條之4 第1 項第2 款之三人以上共同詐欺取財罪。被
    告就上開犯行，與其所屬詐騙集團成員，有犯意聯絡及行為
    分擔，應論以共同正犯。又被告係以一行為觸犯洗錢罪及三
    人以上共同詐欺取財罪，為想像競合犯，應從一重以三人以
    上共同詐欺取財罪論處。
  ⒉另起訴意旨雖以本案詐欺集團係假冒區長、黃警官等而對告
    訴人施行詐騙，故被告就此部分係涉犯冒用政府機關及公務
    員名義犯詐欺取財罪嫌等語。惟按共同正犯之所以應對其他
    共同正犯所實行之行為負其全部責任者，以就其行為有犯意
    之聯絡為限，若他犯所實行之行為，超越原計畫之範圍，而
    為其所難預見者，則僅應就其所知之程度，令負責任，未可
    概以共同正犯論（最高法院109 年度台上字第1798號判決意
    旨參照）。查被告供稱不知道本案是以何種方法詐騙、不知
    道有涉犯冒用公務員之部分（見警卷第5 頁、本院卷第97頁
    ），又本件亦無證據證明被告對詐欺集團係以冒用政府機關
    及公務員名義對告訴人施行詐術乙情，主觀上已知情或有所
    預見，則被告對所屬詐欺集團其他共犯以冒用政府機關及公
    務員名義施行詐術之犯行，應已超出其所認知之犯行範圍，
    自不應使被告就詐欺集團冒用政府機關及公務員名義施行詐
    術之犯行，負共同正犯責任，惟此與三人以上共同詐欺取財
    屬同一加重詐欺取財犯行適用同一條項加重事由之減縮，尚
    無庸變更起訴法條，附此敘明。
  ㈢刑之減輕部分：
    另按想像競合犯之處斷刑，本質上係「刑之合併」。其所謂
    從一重處斷，乃將想像競合犯組成之評價上數罪，合併為科
    刑一罪，其所對應之刑罰，亦合併其評價上數罪之數法定刑
    ，而為一個處斷刑。易言之，想像競合犯侵害數法益者皆成
    立犯罪，論罪時必須輕、重罪併舉論述，同時宣告所犯各罪
    名，包括各罪有無加重、減免其刑之情形，亦應說明論列，
    量刑時併衡酌輕罪部分量刑事由，評價始為充足，然後依刑
    法第55條前段規定「從一重處斷」，非謂對於其餘各罪可置
    而不論。因此，法院決定處斷刑時，雖以其中最重罪名之法
    定刑，做為裁量之準據，惟於裁量其輕重時，仍應將輕罪合
    併評價在內（最高法院108年度台上字第4405號、第4408號
    刑事判決意旨參照）。查被告就本案犯行，迭於偵審中均坦
    承不諱，而依洗錢防制法第16條第2 項規定：「犯前二條之
    罪，在偵查或審判中自白者，減輕其刑。」，故本件被告所
    犯洗錢防制法部分，依上開說明，應減輕其刑，又被告本件
    犯行係從一重論處三人以上共同詐欺取財罪，是其此部分想
    像競合輕罪得減刑部分，本院量刑時將併予審酌。
  ㈣刑罰裁量：
    爰以行為人之責任為基礎，審酌被告正值青壯，竟不思循正
    途賺取報酬，而參加所屬三人以上之詐欺集團，施用詐術詐
    騙他人，嚴重破壞社會秩序，造成他人之恐懼擔憂，所為實
    有不該，惟念其犯後坦承犯行，且已與告訴人調解成立，願
    於110 年11月25日開始分期賠償告訴人15萬元，有本院調解
    筆錄在卷可參，犯後態度尚可，復參酌本件告訴人法益受損
    之情形，兼衡其教育程度、經濟（涉個人隱私，詳卷）、前
    科素行（詳卷附被告臺灣高等法院被告前案紀錄表）等一切
    情狀，量處如主文所示之刑。
四、沒收之說明：
  ㈠按共同犯罪行為人之組織分工及不法所得，未必相同，特別
    是集團性或重大經濟、貪污犯罪，彼此間犯罪所得分配懸殊
    ，其分配較少甚或未受分配之人，如仍應就全部犯罪所得負
    連帶沒收之責，超過其個人所得之剝奪，無異代替其他犯罪
    參與者承擔刑罰，顯失公平。故共同犯罪，其所得之沒收，
    應就各人分得之數為之（最高法院104 年度第13次刑事庭會
    議決議、104 年度台上字第3935號判決意旨參照）。
  ㈡查被告為本件犯行，報酬為4,500 元，其餘款項已交由該詐
    欺集團其他成員等節，據其供陳在卷（警卷第3 、7 頁），
    是4,500 元即為本件被告實際取得之犯罪所得，又被告雖已
    與告訴人調解成立願賠償告訴人15萬元，然係於110 年11月
    25日開始分期給付，業如上述，是被告尚未實際賠償，其犯
    罪所得，原應依刑法第38條之1 第1 項前段、第3 項宣告沒
    收或追徵，惟被告願分期賠償告訴人之金額已逾其本件所取
    得之犯罪所得，又若被告未依約履行，告訴人可持該調解筆
    錄為執行名義，向法院聲請對被告名下之財產為強制執行，
    是該調解筆錄已足以保障告訴人並達澈底剝奪犯罪所得之修
    法目的，是本院認倘仍對被告宣告沒收犯罪所得，有過苛之
    虞，亦無助於告訴人權益之保護，爰依刑法第38條之2 第2
    項規定，不予宣告沒收犯罪所得。
據上論斷，應依刑事訴訟法第273 條之1 第1 項、第284 條之1
、第299 條第1 項前段，洗錢防制法第14條第1 項，刑法第11條
前段、第28條、第339 條之4 第1 項第2 款、第55條，刑法施行
法第1 條之1 ，判決如主文。
本案經檢察官許怡萍提起公訴，檢察官呂乾坤到庭執行職務。
中    華    民    國   110    年    10    月     26   日
                  刑事第五庭  法  官    陳銘珠
以上正本證明與原本無異。
如不服本判決應於收受送達後20日內向本院提出上訴書狀，並應
敘述具體理由；如未敘述上訴理由者，應於上訴期間屆滿後20日
內向本院補提理由書（均須按他造當事人之人數附繕本）「切勿
逕送上級法院」。
因疫情而遲誤不變期間，得向法院聲請回復原狀。
中    華    民    國   110    年    10    月     26   日
                              書記官    黃靖媛
附錄本案論罪科刑法條：
《洗錢防制法第14條第1項》
有第二條各款所列洗錢行為者，處7年以下有期徒刑，併科新臺
幣5百萬元以下罰金。
《中華民國刑法第339條之4》
犯第339條詐欺罪而有下列情形之一者，處1年以上7年以下有期
徒刑，得併科1百萬元以下罰金：
一、冒用政府機關或公務員名義犯之。
二、三人以上共同犯之。
三、以廣播電視、電子通訊、網際網路或其他媒體等傳播工具，
    對公眾散布而犯之。
前項之未遂犯罰之。